【裁判字號】    89,台上,4353
【裁判日期】    890721
【裁判案由】    偽造有價證券
【裁判全文】
最高法院刑事判決                              八十九年度台上字第四三五三號
    上  訴  人  甲  ○
右上訴人因偽造有價證券案件，不服臺灣高等法院，中華民國八十七年五月十一日第
二審判決（八十六年度上訴字第五一二八號，起訴案號：臺灣桃園地方法院檢察署八
十五年度偵字第一○三七二號），提起上訴，本院判決如左：
    主  文
上訴駁回。
    理  由
按刑事訴訟法第三百七十七條規定，上訴於第三審法院，非以判決違背法令為理由，
不得為之。是提起第三審上訴，應以原判決違背法令為理由，係屬法定要件。如果上
訴理由狀並未依據卷內訴訟資料，具體指摘原判決不適用何種法則或如何適用不當，
或所指摘原判決違法情事，顯與法律規定得為第三審上訴理由之違法情形，不相適合
時，均應認其上訴為違背法律上之程式，予以駁回。本件原判決撤銷第一審法院不當
之科刑判決，依刑法第五十九條酌減其刑後，仍論處上訴人甲○意圖供行使之用，而
偽造有價證券罪刑（處有期徒刑一年十月）。上訴人之上訴意旨略稱：（一）上訴人
交付系爭本票予簡雪香之時，其上金額、日期均為空白，原審援引證人魯正田在台灣
桃園地方法院八十五年度桃簡字第二八三號黃陳雪與闕宜敏間請求確認本票債權不存
在民事訴訟事件（下稱另案民事訴訟事件）中之證言為不利於上訴人之認定，惟證人
魯正田在第一審法院曾具結證稱系爭本票係先簽名蓋章後，始由簡雪香交予伊填寫金
額、日期，此項有利於上訴人之證言，何以不足採納，原審未說明其理由，已有判決
不備理由之違法。何況告發人闕宜敏在另案民事庭曾主張：「授權代書魯正田填寫金
額一千五百萬元」，如其所言屬實，係魯正田填妥金額、日期後，再交由簡雪香交予
上訴人填寫發票人黃陳雪之姓名、住址並蓋章，則何來授權魯正田填寫金額、日期可
言，由上可推知上訴人在填寫發票人黃陳雪姓名及蓋章之時，該本票金額、日期均未
填寫，原判決就上訴人此部分答辯未予審酌，復未在理由內說明該部分辯解不予採納
之理由，亦有判決不備理由之違背法令。（二）證人魯正田在另案民事訴訟事件內，
雖證述該本票係伊填寫金額、日期後，交予簡雪香，再由簡雪香交給上訴人帶回去請
黃陳雪簽名、蓋章，然依經驗法則判斷，本票之發票人尚未填寫，表示上訴人尚未與
闕宜敏談好金額，則新臺幣（下同）一千五百萬元金額究係如何算得，再設定抵押權
之金額為一千一百萬元，則供作抵押擔保之本票，自應填載一千一百萬元，始合乎常
情，顯見魯正田在第一審之證言遠較其在另案民事訴訟內所證為可信，原審採納魯正
田在另案民事訴訟事件內之證述為不利於上訴人之認定，顯違經驗法則。（三）上訴
人在另案民事訴訟事件內雖供稱：「（問：空白本票同意他簽多少﹖）同意他填多少
，我都同意，現在聲請法院強制執行的一張，就是其中的一張」，惟以前開供述為不
利於上訴人之認定，尚須有積極證據，上訴人此一供述，意指當時抵押權金額多少就
填寫多少，並非同意闕宜敏任意填寫，而卷內又無任何積極證據足認上訴人確曾授權
魯正田或闕宜敏填寫一千五百萬元面額及日期，原審遽以上訴人在原審未盡翔實之供
述，為不利於上訴人之認定，而就上訴人曾否授權魯正田、闕宜敏或簡雪香代填金額
、日期乙事，又未傳訊魯有田、簡雪香及闕宜敏予以查證，顯未盡調查能事。（四）
上訴人未曾受有期徒刑以上刑之宣告，本次誤觸刑章，純因債權人催討甚急，為表示
清償誠意之故，上訴人並未因之獲取不法利益，直接被害人（即上訴人之妻）黃陳雪
已明白表示不予追究，上訴人復與闕宜敏達成和解，茲上訴人家中尚有年邁父母亟待
奉養，上訴人又已深感悔悟，絕無再犯之虞，提出戶籍謄本（影本）一件，請諭知緩
刑云云。
惟查原判決依憑闕宜敏、簡雪香之供述、證人魯正田於另案民事訴訟事件中證稱：「
（問：一千五百萬本票當初是空白的？）金額及日期都是我填的，填好後我交給簡雪
香，簡雪香交給甲○帶回去給原告（即黃陳雪）簽」、上訴人於偵查及另案民事訴訟
事件中供稱：「是我簽的，我欠闕的錢，不敢給黃陳雪知道，我是要給他設定用」、
「是我簽的，我未經黃陳雪得同意就簽名蓋章，我是有欠她二千八百一十萬元」及卷
附之土地建築改良物抵押權設定契約書、他項權利證明書、土地登記簿謄本、本票影
本等證據資料，認定上訴人有其事實欄所載之偽造及行使偽造之有價證券、牽連犯偽
造及行使偽造私文書與使公務員登載不實等犯行，已於理由內詳敘其調查證據之結果
及取捨證據認定之理由。並就上訴人否認犯罪之辯解，認非可採，予以指駁。另說明
：「至證人魯正田嗣於原審（指第一審）附和被告（指上訴人）之詞，證稱：一千五
百萬元之本票係先簽名蓋章後再由簡雪香交給伊填載金額、日期云云，顯係事後迴護
之詞，殊無足取，本件事證明確，被告請求傳證人簡雪香，即無必要」，就形式上觀
察，原判決並無採證認事違背經驗法則、理由不備及未盡調查能事等違背法令之情形
。上訴意旨（一）以原判決不採納證人魯正田在第一審法院有利於上訴人證言，竟未
說明其理由，指摘原判決理由不備，顯非依據卷內資料而為主張。至於闕宜敏在另案
民事訴訟事件中祇稱：「授權代書魯正田填寫金額一千五百萬元」（見第一審卷第七
七面背面），並未明白表示代書魯正田依上訴人授權填寫系爭本票金額、日期之時間
，究在發票人黃陳雪姓名書寫之前或之後，據此非必然得以證明上訴人偽簽黃陳雪姓
名於該本票時，該本票金額、日期俱屬空白，此供述對上訴人未必有利，自無庸於判
決內一一記載。再者證人前後所為不同之證言，究以何者為可採，事實審法院本得參
酌其他調查證據之結果自由判斷，苟無違於經驗法則、論理法則，即難任指為違法；
而所謂經驗法則乃指吾人基於日常生活經驗所得之定則而言。茲查本票發票人尚未簽
名之前，未必擬以該本票擔保之債務金額亦未確定，而先填寫金額再由發票人簽章之
事例，通常更不乏其例，又供擔保之本票面額究竟若干，與事後設定之抵押權金額，
並非以二者必然一致為必要，原判決綜合調查證據之結果，認證人魯正田先後不同之
證述，以其於另案民事訴訟事件中之證言為可採，因而認定：「甲○即授權由簡雪香
在台北市○○區○○路四十二號九樓之十七代書魯正田住處兼事務所內，利用不知情
之魯正田於本票上填寫受款人為闕宜敏，金額一千五百萬元，發票日民國八十四年九
月二十五日，到期日八十四年十月二十五日後，交給簡雪香，再由簡雪香交與甲○攜
回轉交黃陳雪簽名，甲○即未得黃陳雪同意，於同年九月間，在桃園縣龜山鄉○○路
一○五號其住處，意圖供行使之用，擅在前開本票發票人欄偽簽黃陳雪之姓名並盜蓋
其保管之黃陳雪印章及填載其住址為桃園縣龜山鄉○○路一○五號，完成發票行為」
，核與經驗法則無違，不容任指為違法，上訴意旨（二），對於事實審法院採證認事
審判職權之適法行使，再為事實上之爭執，自不足以辨識原判決已具備違背法令之形
式要件。又證人魯正田、簡雪香、告發人闕宜敏業經第一審法院先後傳喚到庭作證（
見第一審卷第三十至第三二頁、第五二至第五四頁、第七十至七二頁），而魯正田、
闕宜敏於另案民事訴訟事件中，復皆以證人身分到庭具結證述明確（見第一審卷第四
一頁背面至第四三頁），原審審判長既於最後審判期日，以告以要旨之方式，提示魯
正田、簡雪香、闕宜敏前後供述予上訴人辯論，即不能謂原審就上開證據未予調查，
況且原審審判長於諭知調查證據完畢開始辯論前，詢問上訴人尚有何證據請求調查﹖
上訴人復答稱：「沒有」。上訴意旨（三）在法律審之本院始又執原審未傳訊證人魯
有田、闕宜敏、簡雪香云云，指摘原判決未盡調查能事，自非依據卷內資料而為主張
之適法第三審上訴理由。上訴意旨置原判決理由內已詳予說明之事項於不顧，對於原
審採證認事之職權行使，究竟如何違背法令，並未依據卷內訴訟資料為具體之指摘，
仍執陳詞，空言否認觸犯偽造有價證券罪，對於事實審法院採證認事職權之合法行使
，再為單純之事實上爭執。又徒憑己見，漫指原判決論處其偽造有價證券罪刑理由不
備、採證違背經驗法則及調查職責未盡，均非適法之第三審上訴理由。另上訴理由內
對於原判決認係牽連犯之行使偽造私文書部分，則未為任何指摘，上訴人就偽造有價
證券及行使偽造私文書部分之上訴，皆屬違背法律上之程式，均應駁回。至於上訴人
牽連犯之使公務員登載不實部分，原審係依刑法第二百十四條之使公務員登載不實罪
論處，其法定本刑為三年以下有期徒刑、拘役或五百元以下罰金，核屬刑事訴訟法第
三百七十六條第一款之案件，其牽連犯之偽造有價證券、行使偽造私文書重罪部分，
其上訴既不合法，本院自無從就牽連犯之使公務員登載不實部分，併為實體上審理，
依刑事訴訟法第三百七十六條第一款規定，此部分既經第二審判決，自不得上訴於第
三審法院，上訴人復提起上訴，顯非適法，應併予駁回。又本院既應為程序上之上訴
駁回判決，上訴人提出戶籍謄本請求諭知緩刑，無從斟酌，併此敘明。
據上論結，應依刑事訴訟法第三百九十五條前段，判決如主文。
中      華      民      國    八十九    年      七      月    二十一    日
                              最高法院刑事第一庭
                                  審判長法官  施  文  仁
                                        法官  張  淳  淙
                                        法官  林  永  茂
                                        法官  蕭  仰  歸
                                        法官  林  秀  夫
      右正本證明與原本無異
                                              書  記  官
中      華      民      國    八十九    年      七      月    二十七    日


司法院資訊處製作；財團法人民間司法改革基金會備份。
